臺灣高等法院高雄分院民事判決　　　　　　95年度上字第30號
上　訴　人　甲○○
　　　　　　戊○○
　　　　　　乙○○
　　　　　　丁○○
共　　　同
訴訟代理人　紀錦隆律師
　　　　　　郭寶蓮律師
被　上訴人　荷商柯企第三資產管理股份有限公司臺灣分公司（
　　　　　　原名荷商柯企資管理股份有限公司臺灣分公司）
法定代理人　己○○
訴訟代理人　焦文城律師
複　代理人　施秉慧律師
上列當事人間因第三人異議之訴事件，上訴人對於中華民國94年
12月30日臺灣高雄地方法院93年度訴字第2390號第一審判決提起
上訴，本院於96年1月17日辯論終結，判決如下：
    主  文
上訴駁回。
第二審訴訟費用由上訴人負擔。
    事實及理由
一、被上訴人已於94年8 月11日更名為「荷商柯企第三資產管理
    股份有限公司」，其法定代理人亦變更為己○○，此有外國
    公司認許表、外國公司分公司設立登記表各1 紙在卷可稽（
    本院卷第50-52 頁），茲己○○聲明承受訴訟，核無不合，
    應予准許。
二、上訴人起訴主張：坐落高雄市苓雅區○○○段第1230地號土
    地（訴外人丙○○所有）上門牌號碼高雄市新興區○○○路
    152 號之未辦理保存登記建物（下稱系爭建物）係伊4 人及
    丙○○共同自母親詹郭格繼承而得。今被上訴人因承受台灣
    中小企業銀行對丙○○之連帶保證債權，未獲丙○○清償，
    竟以系爭建物為丙○○單獨所有，而聲請原審法院就該建物
    之全部予以強制執行（原法院92年度執字第39723 號）。爰
    依強制執行法第15條規定提起本訴，並聲明求為撤銷關於系
    爭建物應有部分五分之四之強制執行程序。
三、被上訴人則以：依丙○○於86年間申貸當時提出之文件，系
    爭建物係丙○○單獨所有，並未與他人共有等語，資為抗辯
    。
四、原審為上訴人敗訴之判決，上訴人不服，提起上訴，請求：
    (一)原判決廢棄。(二)臺灣高雄地方法院92年度執字第39723 號
    強制執行事件，就坐落高雄市苓雅區○○○段第1230地號土
    地上門牌號碼高雄市新興區○○○路152 號之未保存登記建
    物其中應有部分五分之四（本院按：應是按應繼分計算之公
    同共有權之誤）之強制執行程序應予撤銷。被上訴人則請求
    駁回上訴。
五、兩造不爭之事項：
   (一)上訴人乙○○（即亞東電話企業行）前邀同上訴人戊○○
     、訴外人丙○○為連帶保證人，向台灣中小企業銀行貸款
     ，迄至87年12月間，尚欠本金6,822,154 元及利息、違約
     金未償。經該銀行聲請原法院對乙○○、戊○○、丙○○
     核發87年度促字第72809 號支付命令獲准，並於88年1 月
     29日確定。
   (二)台灣中小企業銀行於92年4 月10日將前述借貸及連帶保證
     債權讓與被上訴人，並依金融機構合併法第15條第1 項1
     款及同法第18條第3 項規定，以公告代債權讓與之通知。
   (三)被上訴人於92年8 月間，以前揭確定支付命令為執行名義
     之一，向原法院聲請強制執行系爭建物暨基地，經原法院
     以92年度執字第39723 號受理，迄未終結。
六、本院判斷：
  (一)上訴人乙○○、戊○○、乙○○在原審起訴，聲明請求撤銷
    關於系爭建物全部之強制執行程序，嗣在原審追加丁○○為
    原告，並為備位聲明請求撤銷關於系爭建物應有部分五分之
    四之強制執行程序。原審就先位聲明為上訴人敗訴之判決，
    就備位聲明則漏未裁判，上訴人不服提起上訴後撤回其先位
    聲明（本院94年度上字第55號），就漏未裁判部分，則聲請
    補充判決（按：本件即該補充判決之事件）。上訴人在原審
    所為所為先、後位聲明，先位聲明之範圍係包括後位聲明範
    圍（全部包括一部）是形式上雖有二個聲明，但實質上應只
    有1 個聲明，只因原審未予闡明，使為正當之聲明，故原審
    判決後，上訴人雖撤回先位請求判決之上訴，惟主觀上認尚
    有備位請求可資救濟，故而其真意並無不為一部（即公同其
    有權利五分之四）之請之意思，換言之該原先對原審判決駁
    回其全部請求，上訴人撤回該案上訴之效力，形式上並無妨
    本件請求就系爭建物部分權利之請求，本院得就備位請求部
    分為審理。
  (二)系爭建物上訴人是否有其所主張的五分之四的所有權，而足
    以排除強制執行？
    1.上訴人（乙○○、甲○○、戊○○（下稱乙○○等3 人）
      就其等取得系爭建物所有權之經過，於起訴狀先則敘稱：
      系爭建物係伊等之祖父詹全貴所起造，嗣由伊等之父詹月
      林繼承，再轉由伊等之母詹郭格、丙○○及甲○○、戊○
      ○、乙○○3 人繼承，其後詹郭格死亡，再遞由丙○○及
      甲○○、戊○○、乙○○3 人繼承並共有等詞。惟嗣於原
      審審理中，追加丁○○為備位原告，且與丁○○以準備書
      狀(二)狀改稱：系爭建物係伊等之父、母詹月林及詹郭格2
      人出資，於45年間所蓋建，伊等之祖父詹全貴係後天全盲
      ，數10年無收入，當時為尊重其長輩地位，始以其名義向
      電力公司申請接電等詞（原審卷一第64頁）；而後又變更
      稱：系爭房屋係由伊等之父出資興建乙語（原審卷一第74
      頁）。基上，以上訴人就系爭未辦保存登記建物究由何人
      出資興建，先後所述三度更異；且其等後兩度之陳述，係
      於原審就起訴狀所敘起造人詹全貴死亡後，是否全體繼承
      人約由詹月林單獨繼承該建物，又詹郭格死亡後，是否全
      體繼承人亦就該建物分由乙○○等3 人及丙○○繼承各節
      詢問乙○○等3 人後，始另行出現之說詞，則究系爭建物
      係由何人起造，上訴人是否確實取得系爭建物五分之四範
      圍之權利，已堪質疑。況且，經原審依職權傳訊丙○○，
      據其證稱：「我知道是由我父親出資興建，但都是祖父在
      出主意」（原審卷一第74頁），核與上開準備書二狀所敘
      係其父、母詹月林及詹郭格共同出資興建乙節不符，亦與
      乙○○於同一庭期所稱：「是由我父親出資興建，當時我
      祖父已經全盲，如何興建完全聽我父親的意思」等語有所
      出入（同上筆錄），準此，益難認系爭建物確係由上訴人
      之父詹月林所興建，或嗣後遞由其等與丙○○共同繼承。
      上訴人請訊問證人即其鄰居辛○○證明系爭房屋是否為詹
      月林所出資興建。惟據辛○○證稱系爭房屋45年間係蓋2
      樓，64年間拆掉重蓋5 樓基礎，但只蓋2 樓，賽洛馬颱風
      屋頂吹壞再增蓋3 樓，但該房屋何人出資興建的，伊不清
      楚等語，核其證詞不能為上訴人有利之認定。
    2.上訴人固提出詹全貴之除戶戶籍謄本、台灣省自來水股份
      有限公司水費收據、82年度房屋稅繳款書（原審卷一第5
      至10頁）及高雄市政府65年1 月9 日工都字第118769號函
      （原審卷一第54頁）為證。惟上述除戶戶籍謄本僅足徵詹
      全貴自47年7 月29日起設籍於系爭建物，於55年9 月11日
      病故，上訴人之父詹月林係其長子各節，惟不足證明上訴
      人與丙○○迄今共有系爭建物之事實。又前揭水費收據至
      多說明詹郭格於85年間，以其名義為系爭建物申請用水並
      繳納水費，而無從證明上訴人目前就系爭建物確有應有部
      分存在。再者，上開82年度房屋稅繳款書固記載系爭建物
      房屋稅之納稅義務人為「丙○○等4 人」，惟系爭建物之
      納稅義務人業於此前之80年間經變更為「丙○○」1 人，
      該項記載係稅捐稽徵機關漏未更正而致；且該繳款書僅足
      說明82 年間系爭建物房屋稅之課徵狀態，自不足據為上
      訴人與丙○○現共有系爭建物之認定。復以，高雄市政府
      上開函件充其量可徵丙○○與不詳姓名之其他4 人曾於65
      年間申請修建房屋，然不足證明當時系爭建物即係丙○○
      與上訴人共有，更無從推認上訴人迄今仍為系爭建物之共
      有人。據上，上訴人所提上開書證，均不足證明系爭建物
      係上訴人與丙○○共有之事實。
    3. 上訴人雖提出丙○○所書立之切結書（本院卷第32頁）
       ，主張系爭建物之實際所有人仍為上訴人及訴外人丙○
       ○共同持有，亦即土地由兄弟4 人共同出資，房屋亦由
       兄弟及丁○○共同持分云云；惟姑不論該切結書並未載
       明丁○○就系爭房屋有多少應有部分之權利存在，況上
       訴人所提該切結書，未經法院公證，亦未有其他證人，
       自丙○○與上訴人等立於同一利害關係欲避免系爭房屋
       被強制執行之立場觀之，該切結書之可信度顯有疑問，
       且該切結書如屬真實，則何以原審時上訴人並未提出，
       至原審敗訴之後上訴人始行提出該攻擊防禦方法，更足
       見該主張係臨訟編造之詞，所辯委無足信。上訴人聲請
       訊問丙○○證明談切結書之真正及丁○○有無出資購買
       系爭房屋坐落之建地，亦無必要。
     4.系爭建物於80年12月30日經乙○○等3 人申報買賣契約
       ，移轉四分之三持分予丙○○，丙○○原持分四分之一
       ，移轉後持分為全部，丙○○並已繳納買賣契稅等情，
       有高雄市稅捐稽徵處新興分處94年1 月21日高市稽新財
       字第09400288號函暨高雄市房屋稅籍登記表、81年度契
       稅繳款書附卷可稽（原審卷1 第81-84 頁）。又系爭建
       物曾於86年間向富邦產物保險股份有限公司投保火災還
       本保險，其內所載標的物所有權人係丙○○1 人，此有
       保險單影本1 件附卷可按（原審卷1 第61頁）；又丙○
       ○於87年間曾以系爭建物暨基地供為對台灣中小企業銀
       行所負一切債務之擔保，並單獨切結保持該基地之物理
       及法律上之現狀，且提出內載其1 人為納稅義務人之88
       年度房屋稅繳款書為憑，亦有切結書、房屋繳款書影本
       各1 件在卷足稽（原審卷1 第62、60頁）。足見乙○○
       等3人 移轉系爭建物四分之三持分予丙○○前，丁○○
       並無權利，參以乙○○等3 人於起訴狀稱系爭建物由
       其3人 及丙○○共有觀之，顯然渠等間曾依我國已出嫁
       女子不分家產之俗，使丁○○拋棄系爭不動產之權利。
       上訴人於原審另稱母親過世後，系爭建物由乙○○等3
       人及丙○○、丁○○共有云云（原審第29頁）尚非可採
       。另觀之系爭建物自80年底後，丙○○均以單所有之地
       位與上述政府機關、金融或保險機構往來等公示之表現
       事實觀察，益證上訴人4 人現並無與丙○○共有系爭建
       物。
     5.上訴人雖主張，80年當時，由於上訴人等人屬高雄市政
       府承租戶，擬向市政府購買土地，當時基於行政作業簡
       便，以丙○○之名義承購，方應市政府要求將房屋稅籍
       簡化為1 人所有云云；惟經本院向高雄市政府財政局函
       查：「80年前後，高雄市苓雅區○○○段1230地號土地
       附近共有26戶及前鎮草衙共250 戶，是否經由高雄市議
       會專案報請行政院，再由行政院責成高雄市政府專案辦
       理？當時有無要求由地上物所有人或納稅義務人出名申
       購？地上物有多數共有人或占有人，須先協議簡化為一
       人，再出面申購？」等事項，該局函覆：「有無要求地
       上物有多數共有人或占有人時簡化為一人出名申購，查
       目前市府讓售土地係以房屋所有權人為對象，惟因多數
       占用市有地地上房屋係屬未保存登記建物，故讓售對象
       除書面切結其所有權外，再輔以房屋納稅義務人為證，
       並不要求所有權人簡化為1 人。」，此有高雄市政府財
       政局95年7 月21日高市財政四字第0950010646號函在卷
       可稽（本院卷第100 頁）。是以，上訴人上開主張，亦
       非可採。上訴人聲請試問證人即80年間辦理系爭建物過
       戶當時之代書庚○○，以瞭解系爭建物之房屋稅籍簡化
       為丙○○之過程及原因，核與待證事實無直接關連性，
       即無必要。又上訴人請函詢高雄銀行，關於高雄市政府
       辦理高雄市苓雅區○○○段1230地號土地之承租戶申購
       公有土地時，須否土地申購人與地上建物所有權人為同
       一人乙情。經該行覆以：該行辦理土地貸款，若土地有
       建物存在，其所有權人非以同一人為必要，若非同一人
       ，則應徵為貸款案之連帶債務人。（本院卷第163 頁）
       ，上訴人主張，系爭房屋所有權人於形式上簡化為丙○
       ○1 人所有，係為配合高雄銀行貸款需求之便宜措施，
       並非有真正移轉所有權之意思云云，顯無足取。
七、綜上所述，上訴人就系爭建物並無五分之四應有部分之權利
    ，甚依強制執行法第15條規定，求為撤銷系爭建物伊等享有
    的五分之四權利之強制執行程序，自屬無據。原審為上訴人
    敗訴之判決，核無違誤；上訴意旨指摘原判決不當，求予廢
    棄為無理由，應予駁回。
據上論結，本件上訴為無理由，依民事訴訟法第449 條第1 項、
第78條，判決如主文。
中　　華　　民　　國　　96　　年　　1 　　月　　31　　日
                            民事第六庭
                                審判長法官   許明進
                                法      官   謝肅珍
                                法      官   張明振
以上正本證明與原本無異。
如對本判決上訴，須於判決送達後20日內向本院提出上訴狀，其
未表明上訴理由者，應於上訴後20日內向本院提出上訴理由書（
均須按他造當事人之人數附繕本）。上訴時應提出委任律師或具
有律師資格之人之委任狀，並依附註條文規定辦理。
中　　華　　民　　國　　96　　年　　2 　　月　　5 　　日
　　　　　　　　　 　 　　　　　書  記  官　 黃琳群
附註：
民事訴訟法第466條之1：
對於第二審判決上訴，上訴人應委任律師為訴訟代理人，但上訴
人或其法定代理人具有律師資格者，不在此限。
上訴人之配偶、3 親等內之血親、2 親等內之姻親，或上訴人為
法人、中央或地方機關時，其所屬專任人員具有律師資格並經法
院認為適當者，亦得為第三審訴訟代理人。第1 項但書及第2 項
情形，應於提起上訴或委任時釋明之。
                                                  w
